ACORDAO-COMPLETO-2524671

ACÓRDÃO 499/2022 ATA 2/2022 - PRIMEIRA CÂMARA

VISTOS, relatados e discutidos estes autos, que tratam de ato de pensão militar emitido, no âmbito do Comando do Exército, em favor da Sras. Geisa Souza Leal Pereira, Gisele Souza Leal e  Gleice Souza Leal,
ACORDAM os Ministros do Tribunal de Contas da União, reunidos em sessão de Primeira Câmara, diante das razões expostas pelo Relator, com fundamento nos arts. 71, inciso III, da Constituição Federal e 1º, inciso V, 39, inciso II, e 45 da Lei 8.443, de 16 de julho de 1992, em:
9.1. considerar legal o ato de pensão militar emitido em favor das Sras. Geisa Souza Leal Pereira (XXX.857.457-XX) , Gisele Souza Leal (XXX.455.217-XX) e Gleice Souza Leal (XXX.343.817-XX) , determinando-se o correspondente registro;
9.2. dar ciência da presente deliberação ao órgão jurisdicionado e às interessadas.

Ato de pensão militar emitido no âmbito Comando do Exército para fins de registro.

Primeira Câmara

Comando do Exército.

3. Interessados/Responsáveis:
3.1. Interessados: Geisa Souza Leal Pereira (XXX.857.457-XX); Gisele Souza Leal (XXX.455.217-XX); Gleice Souza Leal (XXX.343.817-XX).

13.1. Ministros presentes: Walton Alencar Rodrigues (Presidente), Benjamin Zymler (Relator) e Jorge Oliveira.
13.2. Ministro-Substituto convocado: Augusto Sherman Cavalcanti.
13.3. Ministro-Substituto presente: Weder de Oliveira.

BENJAMIN ZYMLER

Adoto como relatório o parecer da unidade técnica, cujos termos são os seguintes:
"INTRODUÇÃO
Trata-se de ato de pensão militar, submetido, para fins de registro, à apreciação do Tribunal de Contas da União (TCU) , de acordo com o art. 71, inciso III, da Constituição Federal.  O ato foi cadastrado e disponibilizado ao TCU por intermédio do Sistema e-Pessoal, na forma do art. 2º e 4º da Instrução Normativa TCU 78/2018.
O ato desse processo pertence às seguintes unidades:
Unidade emissora: COMANDO DO EXÉRCITO.
Unidade cadastradora:  DIRETORIA DE INATIVOS E PENSIONISTAS.
Subunidade cadastradora: SUC1.1 - 1ª Região Militar.
EXAME TÉCNICO
Procedimentos aplicados
Os procedimentos para exame, apreciação e registro de atos de pessoal encontram-se estabelecidos na Instrução Normativa TCU 78/2018 e na Resolução TCU 206/2007. Essas normas dispõem que os atos de pessoal disponibilizados por meio do e-Pessoal devem ser submetidos previamente a críticas automatizadas, com base em parâmetros predefinidos.
As críticas das informações cadastradas na etapa de coleta do ato foram elaboradas e validadas levando-se em conta as peculiaridades de cada ato. Os itens verificados nessa etapa são inerentes a dados cadastrais, fundamentos legais, mapa de tempo, ficha financeira, assim como eventuais ocorrências de acumulação. Trata-se de verificações abrangentes, minuciosas e precisas e sem a necessidade de ação humana e, portanto, menos suscetível a falhas. As críticas aplicadas estão discriminadas no sistema, no Menu e-Pessoal, opção "Crítica", que podem ser acessadas mediante concessão de perfil específico a servidores do TCU responsáveis pela análise.
Além das críticas automatizadas, há verificação humana adicional no caso de haver alertas do sistema ou informações não formatadas, como esclarecimentos do gestor ou do controle interno.  
As críticas também consideram os registros do Sistema Integrado de Administração de Recursos Humanos (Siape) . O Siape disponibiliza informações atualizadas sobre as parcelas que integram os proventos, diferentemente, portanto, do e-Pessoal, que informa as parcelas no momento do registro do ato. 
Essa confrontação com o Siape fornece uma visão atual e verdadeira da situação, o que permite descaracterizar irregularidades e inconsistências que, embora constantes do e-Pessoal, já foram corrigidas.
As verificações detectadas no ato encontram-se discriminadas na aba de pendências do ato no sistema e-Pessoal, bem como no espelho do ato contemplado por esta instrução.
Exame das Constatações
Ato: 43135/2016 - Inicial - Interessado: AGNALDO GORITO LEAL - CPF: XXX.265.587-XX
Beneficiários: GLEICE SOUZA LEAL - CPF: XXX.343.817-XX - Filho (a) ; GEISA SOUZA LEAL PEREIRA - CPF: XXX.857.457-XX - Filho (a) e GISELE SOUZA LEAL - CPF: XXX.455.217-XX - Filho (a) 
Parecer do Controle Interno: considerar o ato Legal.
Constatações e análises: 
1.1.1. Posto/Graduação de referência para cálculo dos proventos de reforma não correspondente a 01 (um) grau hierárquico imediato/superior ao último posto/graduação na ativa.
Justificativa do Gestor de Pessoal: O posto de referência para cálculo dos proventos de reforma corresponde a dois postos acima em virtude de ter sido transferido para reserva remunerada com os proventos de 2° Tenente conforme Portaria n° 507-S3-DIP, de 28 JUN 1994 e posteriormente, em 22 de setembro de 2008, ter obtido a concessão de Provento do Posto Superior, correspondente ao posto de 1º Tenente, conforme Portaria nº 972-DCIP.22, de 14 de julho de 2009, Gestor anexou os seguintes documentos: Portarias de Reserva e de Posto Superior-Documento oficial,.
Análise do Controle Interno: Justificativa do gestor esclarece pendência
Análise da Equipe Técnica: Ilegal
Pela leitura do ato de concessão militar e seus anexos, verifica-se que o instituidor foi inicialmente reformado por limite de idade com proventos com base no soldo de 2º Tenente.
A posterior reforma por invalidez/incapacidade majorou os proventos para o posto/graduação para 1º Tenente a contar de 22/09/2008. Tal situação afronta o Acórdão 2225/2019-TCU-Plenário que permite a majoração de reforma somente para militares da ativa ou reserva e no caso em tela o militar já se encontrava reformado, sendo que tal irregularidade repercute sobre os proventos de pensão militar.
Frente a tal situação a concessão em tela não pode prosperar, devendo receber a chancela pela ILEGALIDADE e reajustar os proventos da pensão militar a graduação de 2º Tenente.
1.1.2. Posto/Graduação de referência para cálculo dos proventos de pensão não correspondente ao Posto/Graduação imediatamente superior ao Posto/Graduação de referência para cálculo dos proventos de reforma.
Justificativa do Gestor de Pessoal: O Posto de referência para cálculo dos proventos de pensão está correto, em virtude do instituidor ter sido transferido para reserva remunerada com os proventos de 2° Tenente conforme Portaria n° 507-S3-DIP, de 28 JUN 1994 e posteriormente, em 22 de setembro de 2008, ter obtido a concessão de Provento do Posto Superior, correspondente ao posto de 1º Tenente, conforme Portaria nº 972-DCIP.22, de 14 de julho de 2009, Gestor anexou os seguintes documentos: Portarias de Reserva e de Posto Superior-Documento oficial,.
Análise do Controle Interno: Justificativa do gestor esclarece pendência
Análise da Equipe Técnica: Ilegal
Pela leitura do ato de concessão militar e seus anexos, verifica-se que o instituidor foi inicialmente reformado por limite de idade com proventos com base no soldo de 2º Tenente.
A posterior reforma por invalidez/incapacidade majorou os proventos para o posto/graduação para 1º Tenente a contar de 22/09/2008. Tal situação afronta o Acórdão 2225/2019-TCU-Plenário que permite a majoração de reforma somente para militares da ativa ou reserva e no caso em tela o militar já se encontrava reformado, sendo que tal irregularidade repercute sobre os proventos de pensão militar.
Frente a tal situação a concessão em tela não pode prosperar, devendo receber a chancela pela ILEGALIDADE e reajustar os proventos da pensão militar a graduação de 2º Tenente.
No que se refere a acumulação de cargos/proventos públicos, verificou-se que a Sra. GLEICE SOUZA LEAL é servidora municipal na cidade do Rio de Janeiro, encontrando-se amparada pelo art. 29 da lei 376/60.
1.1.3. Possível cômputo de tempo privado no Tempo de serviço até 29/12/2000. Devolução do ato para complementação das informações. Atos de reforma: [SISAC-10003371-07-2009-001403-7, SISAC-10003371-07-2007-006830-1].
Justificativa do Gestor de Pessoal: Não há. Verificação efetuada no âmbito do TCU.
Análise do Controle Interno:  Não há. Verificação efetuada no âmbito do TCU.
Análise da Equipe Técnica: Legal
Verificou-se no ato de reforma do instituidor (nº 10003371-07-2009-001403-7) que os 30 anos de serviço são de efetivo serviço, não havendo cômputo de tempo privado, no que ser refere a tal situação o ato se encontra legal.
O quadro resumo de ocorrências e, quando for o caso, o detalhamento da norma legal e da jurisprudência para as inconsistências acima elencadas encontra-se no anexo II dessa instrução. 
Encaminhamento do ato:
Considerar ILEGAL e recusar registro do ato de Pensão militar de AGNALDO GORITO LEAL do quadro de pessoal do órgão/entidade COMANDO DO EXÉRCITO, com base nos arts. 71, inciso III, da Constituição Federal, 1º, inciso V, e 39, inciso II, da Lei 8.443/1992 e 260, § 1º, do Regimento Interno. 
Com fulcro no art. 262, caput, do Regimento Interno deste Tribunal, determinar ao órgão/entidade COMANDO DO EXÉRCITO que: 
dê ciência, no prazo de quinze dias, contados da notificação, do inteiro teor desta deliberação ao interessado, alertando-o de que o efeito suspensivo proveniente da interposição de eventuais recursos junto ao TCU não o exime da devolução dos valores percebidos indevidamente, caso o recurso não seja provido.
informe o teor do acórdão que vier a ser prolatado, encaminhando ao TCU, no prazo de trinta dias, comprovante da data de ciência pelo interessado, nos termos do art. 4º, § 3º, da Resolução TCU 170/2004.
emita novo ato, livre da irregularidade ora apontada, em substituição ao ato de Pensão militar de AGNALDO GORITO LEAL, submetendo-o à nova apreciação por este Tribunal, na forma do artigo 260, caput, também do Regimento.
promova o recálculo do valor atualmente pago a título de reforma/pensão militar com base no posto/graduação incorreto, no prazo 15 (quinze) dias, contados a partir da ciência desta deliberação, sujeitando-se a autoridade administrativa omissa à responsabilidade solidária, em face de manifesta ilegalidade.
dispense a devolução dos valores indevidamente recebidos de boa-fé até a data da ciência do órgão/entidade COMANDO DO EXÉRCITO, do acórdão que vier a ser proferido, com base no Enunciado 106 da Súmula da Jurisprudência do TCU.
CONCLUSÃO
A abrangência e a profundidade das verificações levadas a efeito fundamentam convicção de que o ato 43135/2016 pode ser apreciado pela ilegalidade, em razão das irregularidades apontadas no item Exame das Constatações desta instrução, que representam afronta à legislação e à jurisprudência de referência
PROPOSTA DE ENCAMINHAMENTO
Ante o exposto, com fundamento no art. 71, inciso III, da Constituição Federal, no art. 1º, inciso V, e art. 39, incisos I e II, da Lei 8.443/1992, no art. 260 do Regimento Interno do Tribunal de Contas da União, propõe-se: 
Considerar ILEGAL e recusar registro do ato de Pensão militar de AGNALDO GORITO LEAL do quadro de pessoal do órgão/entidade COMANDO DO EXÉRCITO, com base nos arts. 71, inciso III, da Constituição Federal, 1º, inciso V, e 39, inciso II, da Lei 8.443/1992 e 260, § 1º, do Regimento Interno.
Com fulcro no art. 262, caput, do Regimento Interno deste Tribunal, determinar ao órgão/entidade COMANDO DO EXÉRCITO que: 
emita novo ato, livre da irregularidade ora apontada, em substituição ao ato de Pensão militar de AGNALDO GORITO LEAL, submetendo-o à nova apreciação por este Tribunal, na forma do artigo 260, caput, também do Regimento.
informe o teor do acórdão que vier a ser prolatado, encaminhando ao TCU, no prazo de trinta dias, comprovante da data de ciência pelo interessado, nos termos do art. 4º, § 3º, da Resolução TCU 170/2004.
dê ciência, no prazo de quinze dias, contados da notificação, do inteiro teor desta deliberação ao interessado, alertando-o de que o efeito suspensivo proveniente da interposição de eventuais recursos junto ao TCU não o exime da devolução dos valores percebidos indevidamente, caso o recurso não seja provido.
dispense a devolução dos valores indevidamente recebidos de boa-fé até a data da ciência do órgão/entidade COMANDO DO EXÉRCITO, do acórdão que vier a ser proferido, com base no Enunciado 106 da Súmula da Jurisprudência do TCU.
promova o recálculo do valor atualmente pago a título de reforma/pensão militar com base no posto/graduação incorreto, no prazo 15 (quinze) dias, contados a partir da ciência desta deliberação, sujeitando-se a autoridade administrativa omissa à responsabilidade solidária, em face de manifesta ilegalidade."
2.	O Ministério Público junto a esta Corte de Contas divergiu da proposta da unidade técnica, manifestando-se no seguinte sentido:
	"Trata-se da análise do ato inicial da pensão militar instituída por Agnaldo Gorito Leal, em benefício das filhas Geisa Souza Leal Pereira, Gisele Souza Leal e Gleice Souza Leal, emitido pelo Ministério da Defesa - Comando do Exército.
2.	Em pareceres uniformes (peças 5-6) a Sefip propôs a ilegalidade e negativa de registro do ato tendo em vista que houve a majoração dos proventos de reforma do instituidor quando ele já se encontrava reformado, em face da superveniente invalidez permanente, em desacordo com o Acórdão 2225/2019-TCU-Plenário. A unidade técnica consignou que o ato deve receber a chancela de ilegalidade e os proventos da pensão devem ser corrigidos para a graduação de 2º Tenente (peça 5, p. 3) .
3.	De fato, o ex-militar era Subtenente na ativa, e passou para a inatividade contando com mais de 30 anos de serviço. A reforma inicial se deu por impedimento de idade, com proventos calculados com base no posto de 2º Tenente, cujo ato foi apreciado pela legalidade no âmbito do processo TC Processo 011.065/2009-7. Posteriormente, os proventos passaram a ser calculados com base no grau hierárquico superior, no caso, 1º Tenente, em face da superveniência de incapacidade definitiva (ato Sisac 10003371-07-2009-001403-7) .
4.	Portanto, assiste razão à unidade técnica quanto à irregularidade do citado procedimento, por estar em desacordo com o caput do art. 110 da Lei 6.880/1980 e com o paradigmático Acórdão 2225/2019-TCU-Plenário, uma vez que o ex-militar já estava reformado quando foi beneficiado pela majoração dos proventos com base no grau hierárquico superior em razão de incapacidade definitiva.
5.	Todavia, não se vislumbra irregularidade na concessão da pensão, haja vista que os proventos estão sendo pagos com base no posto de 1º Tenente e o instituidor contribuiu para que os proventos da pensão correspondessem a um posto/graduação acima, nos termos do art. 6º da Lei 3.765/1960, conforme informado no ato.
6.	Ante o exposto, em dissonância com a proposta da unidade técnica, opinamos pela legalidade e registro do ato de pensão militar instituída por Agnaldo Gorito Leal (peça 3) ."
	É o Relatório.

não há.

Procurador Rodrigo Medeiros de Lima.

PENSÃO MILITAR. ALTERAÇÃO DE REFORMA EM VIRTUDE DE SUPERVENIÊNCIA DE INVALIDEZ PERMANENTE DECORRENTE DE DOENÇA ESPECIFICADA EM LEI. AUSÊNCIA DE PREVISÃO LEGAL PARA EXTENSÃO DA VANTAGEM ESTABELECIDA NO ART. 110 DA LEI 6.880/1980 A MILITARES JÁ REFORMADOS. ILEGALIDADE DA ALTERAÇÃO DA REFORMA. LEGALIDADE DA PENSÃO, POR HAVER O MILITAR INSTITUIDOR OPTADO PELA CONTRIBUIÇÃO EQUIVALENTE A UM POSTO ACIMA, NOS TERMOS DO ART. 6º DA LEI 3.765/1960. LEGALIDADE DO ATO.

PENSÃO MILITAR (PMIL)

Secretaria de Fiscalização de Integridade de Atos e Pagamentos de Pessoal e de Benefícios Sociais (Sefip).

Em julgamento, ato de pensão militar emitido no âmbito do Comando do Exército em que figuram como instituidor o Sr. Agnaldo Gorito Leal, ocupante na ativa do posto de Subtenente, e como beneficiárias as Sras. Geisa Souza Leal Pereira, Gisele Souza Leal e Gleice Souza Leal, todas na condição de filhas do instituidor.
2.	A unidade técnica propõe que o ato de concessão seja considerado ilegal, em virtude da ausência de amparo legal para a concessão da pensão com base no posto de Primeiro Tenente.
3.	O Ministério Público junto a esta Corte de Contas divergiu da proposta formulada pela unidade técnica, ao argumento de que, a despeito da ilegalidade na alteração da reforma, "não se vislumbra irregularidade na concessão da pensão, haja vista que os proventos estão sendo pagos com base no posto de 1º Tenente e o instituidor contribuiu para que os proventos da pensão correspondessem a um posto/graduação acima, nos termos do art. 6º da Lei 3.765/1960, conforme informado no ato".
4.	Da análise dos elementos constantes dos presentes autos, acolho a conclusão a que chegou o órgão ministerial em relação ao ato de pensão ora submetido a julgamento, senão vejamos.
5.	Segundo informam os autos, o instituidor da pensão foi reformado ex officio em 2003, no posto de Segundo Tenente, ao atingir a idade limite de permanência na reserva remunerada, e por contar com mais de 30 anos de serviço militar até 29/12/2000.
6.	Posteriormente, o título definitivo de inatividade do Sr. Agnaldo Gorito Leal foi alterado para vincular seus proventos ao soldo de Primeiro Tenente, ou seja, dois graus hierárquicos acima daquele que o militar ostentava na atividade, vantagem esta também levada à pensão por ele instituída e ora em julgamento. O fundamento para tanto seria o disposto no art. 110, § 1º, da Lei 6.880/1980 (Estatuto dos Militares) , na redação dada pela Lei 7.580/1986:
"Art. 110. O militar da ativa ou da reserva remunerada, julgado incapaz definitivamente por um dos motivos constantes dos incisos I e II do art. 108, será reformado com a remuneração calculada com base no soldo correspondente ao grau hierárquico imediato ao que possuir ou que possuía na ativa, respectivamente. 
§ 1º Aplica-se o disposto neste artigo aos casos previstos nos itens III, IV e V do artigo 108, quando, verificada a incapacidade definitiva, for o militar considerado inválido, isto é, impossibilitado total e permanentemente para qualquer trabalho.
§ 2º Considera-se, para efeito deste artigo, grau hierárquico imediato:
a) o de Primeiro-Tenente, para Guarda-Marinha, Aspirante-a-Oficial e Suboficial ou Subtenente;
b) o de Segundo-Tenente, para Primeiro-Sargento, Segundo-Sargento e Terceiro-Sargento; e
c) o de Terceiro-Sargento, para Cabo e demais praças constantes do Quadro a que se refere o artigo 16"  (grifos acrescidos) .
7.	Para maior clareza, transcrevo também o art. 108 do Estatuto, no que aqui interessa:
"Art. 108. A incapacidade definitiva pode sobrevir em conseqüência de:
I - ferimento recebido em campanha ou na manutenção da ordem pública;
II - enfermidade contraída em campanha ou na manutenção da ordem pública, ou enfermidade cuja causa eficiente decorra de uma dessas situações;
III - acidente em serviço;
IV - doença, moléstia ou enfermidade adquirida em tempo de paz, com relação de causa e efeito a condições inerentes ao serviço;
V - tuberculose ativa, alienação mental, esclerose múltipla, neoplasia maligna, cegueira, lepra, paralisia irreversível e incapacitante, cardiopatia grave, mal de Parkinson, pênfigo, espondiloartrose anquilosante, nefropatia grave e outras moléstias que a lei indicar com base nas conclusões da medicina especializada;
[...]."
8.	Ora, como se vê da leitura do caput do art. 110 do Estatuto dos Militares, o benefício nele previsto - reforma com a remuneração calculada com base no soldo correspondente ao grau hierárquico imediato ao que possuir ou que possuía na ativa - é expressamente dirigido ao militar da ativa ou da reserva remunerada, não alcançando, portanto, o militar reformado.
9.	Sobre essa questão - os destinatários do adicional -, a jurisprudência do Superior Tribunal de Justiça (STJ) , intérprete último da lei federal, há muito se encontra pacificada, como ilustram os precedentes adiante reproduzidos:
"PROCESSUAL CIVIL. ADMINISTRATIVO. MILITAR REFORMADO POR ATINGIR A IDADE LIMITE NA RESERVA. INVALIDEZ SUPERVENIENTE À INATIVAÇÃO. REFORMA COM REMUNERAÇÃO CORRESPONDENTE AO GRAU HIERÁRQUICO IMEDIATO. IMPOSSIBILIDADE. SÚMULAS 7 E 83 DO STJ. 
1. O art. 110 da Lei 6.880/1980 prevê o direito de o militar da ativa ou da reserva remunerada ser reformado com a remuneração calculada com base no soldo correspondente ao grau hierárquico imediato ao que possuir. 
2. O Tribunal de origem asseverou: 'o autor foi reformado ex officio em 21/05/2006 (Evento 20 - PROCADM4 - fl. 15) , por ter atingido idade limite de permanência na reserva, nos termos do art. 106, I, d, da Lei n° 6.880/80. Pretende, agora, a melhoria da reforma para que seus proventos passem a ser calculados com base na remuneração do posto superior na inatividade, em razão da superveniência de moléstia que determina a sua invalidez (neoplasia maligna constatada em 04/01/2008) '.
3. É inviável reanalisar a constatação das datas da reforma e da eclosão da moléstia, pois inarredável a revisão do conjunto probatório dos autos para afastar as premissas fáticas estabelecidas pelo acórdão recorrido. Aplica-se, portanto, o óbice da Súmula 7/STJ. 
4. Ao reconhecer que o direito ora pugnado alcança apenas os militares da ativa ou da reserva remunerada, não prevendo a possibilidade da alteração de proventos de militar reformado por atingir a idade limite na reserva, o Tribunal a quo decidiu em consonância com a jurisprudência do STJ, razão pela qual incide a Súmula 83 do STJ. Precedentes: REsp 1.381.724/RS, Relatora Ministra REGINA HELENA COSTA, PRIMEIRA TURMA, DJe 10/5/2017; e AgRg no REsp 1.539.940/RS, Relatora Ministra ASSUSETE MAGALHÃES, SEGUNDA TURMA, DJe 29/3/2016. 
5. Recurso Especial não conhecido"  (REsp 1784347/RS, Rel. Min. Herman Benjamin, Segunda Turma, julgado em 2/4/2019, DJe de 23/4/2019; ênfase acrescentada) .
"ADMINISTRATIVO. MILITAR. REFORMA. ALTERAÇÃO DE BENEFÍCIO. INCAPACIDADE SUPERVENIENTE. ART. 110, § 1º C/C ART. 108, V, DA LEI 6.880/80. MILITARES DA ATIVA OU RESERVA REMUNERADA. RESTRIÇÃO. MILITAR JÁ REFORMADO. IMPOSSIBILIDADE. 
1. A reforma do militar com a remuneração calculada com base no soldo correspondente ao grau hierárquico imediato ao que possuir ou que possuía na ativa, nos termos do art. 110, § 1º, c/c o art. 108, V, da Lei 6.880/80, restringe-se aos militares da ativa ou reserva remunerada, na exata disposição do caput do art. 110, não sendo possível a concessão de tal benesse àqueles militares já reformados. 
2. Recurso especial não provido"  (REsp 1.340.075/CE, Rel. Min. Castro Meira, Segunda Turma, julgado em 9/4/2013, DJe de 15/4/2013; ênfase acrescentada) . 
10.	Mais recentemente, esta Corte de Contas, à luz do entendimento preconizado pelo Superior Tribunal de Justiça e considerando os termos do enunciado da Súmula Vinculante 37 do Supremo Tribunal Federal, modificou o seu entendimento acerca da matéria por meio do Acórdão 2225/2019-TCU-Plenário, da minha relatoria, o qual se encontra assim sumariado:
"ATOS DE REFORMA. ALTERAÇÃO DE UMA DAS CONCESSÕES PARA ELEVAÇÃO, EM UM GRAU HIERÁRQUICO, DO POSTO SOBRE O QUAL CALCULADOS OS PROVENTOS DO INATIVO, EM FACE DA SUPERVENIÊNCIA DE INVALIDEZ PERMANENTE DECORRENTE DE DOENÇA ESPECIFICADA EM LEI. MILITAR ANTERIORMENTE REFORMADO COM PROVENTOS JÁ CALCULADOS SOBRE O POSTO HIERÁRQUICO SUPERIOR, POR TEMPO DE SERVIÇO. AUSÊNCIA DE PREVISÃO LEGAL PARA EXTENSÃO DA VANTAGEM ESTABELECIDA NO ART. 110 DA LEI 6.880/1980 A MILITARES JÁ REFORMADOS, BEM COMO PARA O ACRÉSCIMO DE DOIS POSTOS NO CÁLCULO DOS PROVENTOS. NEGATIVA DE REGISTRO. DETERMINAÇÕES. LEGALIDADE E REGISTRO DAS DEMAIS CONCESSÕES."
11.	Pois bem, no caso do instituidor da pensão Sr. Agnaldo Gorito Leal, o militar já se encontrava reformado por ocasião da superveniência da doença que o incapacitou definitivamente para o exercício de qualquer atividade laborativa, daí não lhe ser mais aplicável o disposto no art. 110 do Estatuto dos Militares, sendo, portanto, manifestamente ilegal o ato de alteração de sua reforma.
12.	Nada obstante isso, como bem observou o órgão ministerial, o militar instituidor da pensão preencheu os requisitos exigidos pelo art. 6º da Lei 3.765/1960, optando por contribuir para a pensão correspondente a um posto/graduação acima a que ocupara por ocasião da reforma. Daí a legalidade, no caso concreto, da pensão instituída com proventos correspondentes ao soldo de Primeiro Tenente, conforme bem reconheceu o órgão ministerial.
	Ante o exposto, VOTO por que seja adotada a deliberação que ora submeto à apreciação deste Colegiado.
TCU, Sala das Sessões, em 8 de fevereiro de 2022.
BENJAMIN ZYMLER 
Relator